【裁判字號】    98,訴,641
【裁判日期】    980716
【裁判案由】    門牌編釘
【裁判全文】
臺北高等行政法院判決
                                       98年度訴字第641號
                              .
原      告  甲○○
被      告  臺北縣三重市戶政事務所
代  表  人  乙○○主任）住同.
訴訟代理人  丙○○
            丁○○
上列當事人間因門牌編釘事件，原告不服臺北縣政府中華民國98
年2 月3 日北府訴決字第0970617700號訴願決定（案號：000000
00），提起行政訴訟。本院判決如下：
    主  文
原告之訴駁回。
訴訟費用由原告負擔。
    事實及理由
一、程序事項：本件原告經合法通知，無正當理由而未於言詞辯
    論期日到場，核無行政訴訟法第218 條、民事訴訟法第386
    條各款所列情形，爰依被告之聲請，由其一造辯論而為判決
    。
二、事實概要：緣訴外人陳讚生認其所有之房屋（門牌：臺北縣
    三重市○○街84巷15號）後門被重複編釘門牌為三重市○○
    ○路162 之6 號（下稱系爭門牌），向被告申請註銷系爭門
    牌，經被告駁回陳讚生之申請，陳讚生不服，向臺北縣政府
    提起訴願，經臺北縣政府以民國97年6 月25日北府訴決字第
    0970091517號訴願決定（下稱臺北縣政府97年6 月25日訴願
    決定）撤銷被告所為之駁回處分。嗣經被告以97年7 月15日
    以北縣重戶字第0970006648號函（下稱原處分）註銷系爭門
    牌，同時函知原告，原告不服，提起訴願，經遭駁回，遂提
    起本件行政訴訟。
三、本件原告主張：（原告未於準備程序及言詞辯論期日到場，
    其聲明及陳述依其起訴狀及補充理由狀之記載）
  (一)程序部分：
  1.按「行政機關作成限制或剝奪人民自由或權利之行政處分前
    ，除已依第39條規定，通知處分相對人陳述意見，或決定舉
    行聽證者外，應給予該處分相對人陳述意見之機會。但法規
    另有規定者，從其規定。」行政程序法第102 條定有明文，
    且觀諸行政程序法第102 、104 、114 條等規定，人民陳述
    意見之賦予，係強調人民程序參與之權利主體化，行政機關
    不能便宜行事，亦不得將人民視作權利客體。故而，行政機
    關作成限制或剝奪人民自由或權利之行政處分時，若疏於給
    予人民陳述意見之機會而無法補正，該行政處分即存在違法
    事由。
  2.被告依據臺北縣政府97年6 月25日訴願決定，註銷原告所申
    請之系爭門牌，原告於97年8 月8 日向被告提請訴願，並請
    求被告給予原告上開註銷系爭門牌號之訴願決定書，作為原
    告提起訴願時攻防依據，竟遭被告承辦人員拒絕，因而使原
    告無法知悉系爭門牌被註銷之緣由，而無法補敘訴願理由以
    為抗辯。
  3.又系爭門牌係原告依法檢附齊備資料，經被告實地勘驗及審
    查後始准予編釘，然於訴外人陳讚生之訴願案件審議時，被
    告卻未通知原告參加並給予陳述意見之機會，即據前開訴願
    決定逕自註銷系爭門牌，是本件系爭門牌之註銷處分在程序
    上尚嫌速斷，顯有重大瑕疵，難謂合法。
  (二)實體部分：
  1.按「誠信原則」乃為民法上行使權利、履行義務之最高指導
    原則，亦為法律所應遵守之圭臬與準則；且當法律有疑義時
    ，應作有利人民之解釋。
  2.系爭門牌房屋乃屬違章建物（即C 、D 部分，詳地籍圖謄本
    ），並非人陳讚生所有，而係朝昇機械實業股份有限公司所
    出資建造，是該違章建物之所有權人應屬原始出資建造人所
    有，此有臺灣高等法院92年度上易字第1259號判決供參。是
    系爭門牌房屋既非陳讚生所有，則其當無權干涉原告所有之
    系爭門牌之准否，其逕自對系爭門牌異議並提起訴願，顯係
    當事人不適格。
  3.又房屋納稅義務人，並非必為房屋所有權人，繳納房屋稅之
    收據，亦非即為房屋所有權之證明，此有最高法院40年台上
    字第126 號判例、70年台上字第3760號判例可供參照。然查
    ，陳讚生所執臺北縣三重市○○街84巷15號之房屋稅單，稱
    系爭門牌之房屋為其所有，然無論自面積、位置、構造等核
    對均與系爭門牌之房屋不符，更何況房屋稅單僅作為課稅之
    依據，無法作為所有權之憑證，已如上述，是其所稱依法無
    據。
  4.被告稱系爭門牌與陳讚生臺北縣三重市○○街84巷15號之門
    牌重複編釘，因而註銷系爭門牌，與事實不符：蓋原告與陳
    讚生之建物乃係各自獨立門戶、互不相通，且南北方向位置
    迥異，原告之系爭建物面向環河南路，陳讚生之建物則面向
    泉州街之巷內，二者路名、位置均不同，面積相差近8 倍，
    根本無重複編釘門牌之虞。
  5.再者，行政程序法第6 條規定：「行政行為，非有正當理由
    ，不得為差別待遇。」此即行政法上之「平等原則」，亦即
    相同之事實應為相同處理，不同之事件應為不同處理，非有
    正當合法之事由，不得為差別待遇。復據最高行政法院71年
    判字第811 號判例意旨：「行政裁量權之行使，如違反平等
    原則或比例原則，仍屬違法。」。
  6.惟查，據被告承辦人員向原告引述之臺北縣政府97年6 月25
    日訴願決定書意旨，其認為原告所有之違章建物（系爭門牌
    房屋）非經土地所有權人同意而申請系爭門牌，係屬違法，
    須經土地所有權人同意後，再重新申請辦理系爭門牌證明。
    然系爭門牌之編釘乃集體由林其瑩里長申請編釘，且申請編
    釘門牌之違章建物多達數十家，土地均為國有，更無取得土
    地所有權人之同意書，仍准予辦理門牌編釘者比比皆是（亦
    包括原告之系爭門牌房屋），當時亦由被告現場勘查後，始
    依法准予編釘門牌，此查被告內部檔案自明，今被告以上揭
    理由註銷原告之系爭門牌，似有欠妥，且違反「平等原則」
    ，實難令人信服。被告應本於「平等原則」將當時集體申請
    之門牌全部註銷，並命集體申請人再重新取得土地所有權人
    之同意書後，再行申請，始符公平正義等情。
  (三)聲明求為判決：撤銷訴願決定及原處分；訴訟費用由被告負
    擔。
四、被告抗辯則以：
  (一)臺北縣三重市公所於95年10月12日來函向被告表示，三重市
    同安里部分住戶門牌重複，需辦理門牌號碼重新整編，經被
    告至現場勘查，發現確有三重市公所來文所稱之情況，靠近
    環河南路之住戶只有208 之1 號、162 之3 號、162 之5 號
    及原告之系爭門牌房屋4 戶，原本前開4 戶係以泉州街之門
    牌出入，後因環河南路拓寬使得該4 戶從環河南路出入較為
    方便，因此始將該4 戶改為環河南路之門牌，惟改編後陳讚
    生要求被告將系爭門牌註銷，主張泉州街84巷15號為其所有
    ，陳讚生和原告的部分均是使用三重市○○街84巷15號，泉
    州街84巷15號之建物及土地，是陳讚生租予原告使用（此有
    房屋租賃契約書可參），因此被告不得擅自改編。嗣因臺北
    縣政府97年6 月25日訴願決定認為本案原告未先申請編釘門
    牌，因此被告不能直接編改門牌號碼，被告方以原處分註銷
    系爭門牌。被告於97年11月15日有發函通知原告重新編釘門
    牌，若原告當時有向被告提出申請，被告即會新編獨立之門
    牌予原告，泉州街84巷15號之門牌係陳讚生所有，原告因從
    未申請過而為無門牌狀態。
  (二)查系爭門牌（原臺北縣三重市○○街84巷15號）雖於95年10
    月26日經被告改編在案，惟該建物係屬未曾編釘門牌之房屋
    ，與「臺北縣政府辦理道路命名及門牌編釘作業要點」（下
    稱臺北縣門牌編釘作業要點）要點3 規定不符，應不得逕行
    辦理門牌改編，被告爰依臺北縣政府97年6 月25日北府訴決
    字第0970091517號函暨訴願法第81條規定予以註銷系爭門牌
    。
  (三)被告於95年10月26日辦理改編之門牌，除系爭門牌外（業已
    註銷），尚有三重市○○○路162 之3 號、162 之5 號（原
    門牌皆為三重市○○街96巷15號）及環河南路208 之1 號（
    原門牌為三重市○○街96巷6 號）。依被告檔案，三重市○
    ○街96巷15號及泉州街96巷6 號門牌雖查無編釘資料，惟分
    別於50年9 月9 日及43年8 月9 日即有人設籍使用（此有原
    處分卷附件7 戶政資料影本可參），另查最早訂定之門牌編
    釘辦法應為63年7 月31日公布之臺灣省道路命名及門牌編釘
    辦法，該辦法沿用至92年5 月1 日始廢止。因88年1 月25日
    公布之地方制度法第19條，明定縣（市）戶籍行政為縣（市
    ）自治事項，臺北縣政府爰於89年12月30日發佈臺北縣門牌
    編釘作業要點統一規範轄內各鄉鎮市門牌編釘作業。
  (四)三重市○○街96巷15號及96巷6 號門牌於「臺灣省道路命名
    及門牌編釘辦法」及臺北縣門牌編釘作業要點等規定公布生
    效前即有人設籍使用，依「法不溯既往」之法理，實不宜貿
    然予以註銷，另前開門牌因已設置多年，已成為多數人辨識
    之依據，既係供不特定多數人辨識之用，非僅供建築物所有
    人特定使用，涉及公益事項甚為明確，如將其全部予以註銷
    對於公益反而不利，且當事人亦可主張信賴保護，自難謂有
    行政程序法第6 條「平等原則」之適用。
  (五)系爭門牌之建物為未經建管單位核准即自行興建之房屋，依
    臺北縣門牌編釘作業要點規定及臺北縣政府民政局所屬各戶
    政事務所辦理門牌編釘－初編標準作業程序暨臺北縣政府96
    年8 月10日北府民戶字第0960520365號函釋，申請門牌編釘
    時，除應檢具現住人身分證、印章、現況圖等文件外，尚須
    檢附土地使用同意書憑辦，被告亦於原處分中予以敘明，故
    原告系爭門牌建物已知申請要件欠缺，不符門牌編釘要件，
    無合法保護之信賴及誠信原則之適用。
  (六)聲明求為判決：駁回原告之訴；訴訟費用由原告負擔。
五、兩造之爭點在於被告原處分所為註銷系爭門牌於程序上是否
    有瑕疵及實體上是否適法有據。經查：
  (一)按「……戶政事務所受理民眾申請新編釘門牌號者，應派員
    實地勘查核實編釘……（第1 項）；建築物如欲申請增編門
    牌變更戶數或建築物分割，應先行向地方主管建築機關，申
    請核發建築平面圖……（第2 項）；門牌整編應參照都市計
    畫圖，各戶政事務所應全面清查已編釘門牌之房屋……（第
    3 項）；建築物申請合併門牌，應持憑經地方主管建築機關
    許可函辦理……（第4 項）；……已編釘門牌之建物因遇有
    地形地貌或主要出入口方向改變，得申請門牌改編……（第
    5 項）。」臺北縣門牌編釘作業要點第3 點定有規定。
  (二)查本件被告係因臺北縣三重市公所以95年10月12日北縣重民
    字第0950046989號函向被告表示，三重市○○里○○街96巷
    及84巷部分住戶門牌重複，須辦理門牌號碼重新整編，經被
    告派員會同當地里長實地勘查，發現確有三重市公所來文所
    稱之情況，靠近環河南路之住戶只有208 之1 號、162 之3
    號、162 之5 號及原告之系爭門牌房屋4 戶，原本前開4 戶
    係以泉州街之門牌出入，後因環河南路拓寬使得該4 戶從環
    河南路出入較為方便，因此依現地實際情形及臺北縣門牌編
    釘作業要點相關規定，將該4 戶改為環河南路之門牌，於95
    年10月26日編釘系爭門牌。被告編定系爭門牌後，陳讚生要
    求被告將系爭門牌註銷，主張泉州街84巷15號為其所有，陳
    讚生和原告的部分均是使用三重市○○街84巷15號，泉州街
    84巷15號之建物及土地，是陳讚生租予原告使用等情，並提
    出房屋租賃契約書為證，主張被告不得擅自改編等語。嗣經
    臺北縣政府97年6 月25日訴願決定認原告未先申請編釘門牌
    ，因此被告不能直接編改門牌號碼，被告乃以原處分註銷系
    爭門牌等情，為兩造所不爭，復有臺北縣三重市公所函、系
    爭門牌證明書、陳讚生申請書、房屋租賃契約書、稅籍稅單
    、臺北縣政府97年6 月25日訴願決定書等附原處分卷及訴願
    卷為證，為可確認之事實。
  (三)經查門牌編釘依臺北縣門牌編釘作業要點第3 點規定，可分
    為初（新）編門牌、增編門牌、整編門牌、合併門牌及改編
    門牌等5 類，其中除針對已編釘門牌之房屋辦理之門牌整編
    不需經當事人申請外，其餘門牌之編釘均需經申請。本件系
    爭門牌固於95年10月26日經被告改編在案，惟該建物屬未曾
    編釘門牌之房屋，茲以泉州街84巷15號之門牌係陳讚生所有
    ，原告因從未申請過門牌而為無門牌狀態。被告對未經申請
    又未曾編釘門牌之房屋所為之門牌改編，核與臺北縣門牌編
    釘作業要點要點3 規定不符，應不得逕行辦理門牌改編，是
    被告依職權自行以原處分註銷系爭門牌，於法並無不合。
  (四)至原告主張上揭同時集體申請改編門牌之建物均為違章建築
    ，且土地皆為國有更無土地所有權人之同意書，該等門牌應
    全部註銷，以維平等原則云云。惟本件系爭門牌建物為未經
    建管單位核准即自行興建之房屋，依臺北縣門牌編釘作業要
    點規定、臺北縣政府民政局所屬各戶政事務所辦理門牌編釘
    －初編標準作業程序及臺北縣政府96年8 月10日北府民戶字
    第0960520365號函釋，申請門牌編釘時，除應檢具現住人身
    分證、印章、現況圖等文件外，尚須檢附土地使用同意書憑
    辦，原告既未就系爭門牌之建物申請過門牌，此為被告陳明
    在卷，亦為原告所不爭，則原告系爭門牌建物既不符合門牌
    編釘要件，原告自無合法保護之信賴及誠信原則之適用。又
    按人民不得主張不法之平等，被告陳明其於95年10月26日辦
    理改編之門牌，除系爭門牌外，尚有三重市○○○路162 之
    3 號、162 之5 號（原門牌皆為三重市○○街96巷15號）及
    環河南路208 之1 號（原門牌為三重市○○街96巷6 號）。
    依被告檔案，三重市○○街96巷15號及泉州街96巷6 號門牌
    雖查無編釘資料，惟分別於50年9 月9 日及43年8 月9 日即
    有人設籍使用，此有相關戶政資料影本附原處分卷可參，另
    查最早訂定之門牌編釘辦法為63年7 月31日公布之臺灣省道
    路命名及門牌編釘辦法，該辦法沿用至92年5 月1 日始廢止
    。因88年1 月25日公布之地方制度法第19條，明定縣（市）
    戶籍行政為縣（市）自治事項，臺北縣政府爰於89年12月30
    日發佈臺北縣門牌編釘作業要點統一規範轄內各鄉鎮市門牌
    編釘作業。故依該等規定公布生效前即有人設籍使用，依「
    法不溯既往」之法理，實不宜貿然予以註銷，另前開門牌因
    已設置多年，已成為多數人辨識之依據，既係供不特定多數
    人辨識之用，非僅供建築物所有人特定使用，涉及公益事項
    甚為明確，如將其全部予以註銷對於公益反而不利，且當事
    人亦可主張信賴保護，自難謂有行政程序法第6 條「平等原
    則」之適用等語，查本件原告情形核與上情並不相同，且系
    爭門牌之改編既有如上所述違法之處，自無平等原則之適用
    。
  (五)至原告主張系爭門牌房屋，非陳讚生所有，無權干涉原告所
    有系爭門牌准否云云，然本件系爭門牌之改編既經被告查明
    有上揭違法之處，被告以原處分予以註銷，難認有何違誤之
    處，此核與系爭門牌房屋是否確屬陳讚生所有一節無涉。又
    依行政程序法第102 條規定，行政機關作成限制或剝奪人民
    自由或權利之行使處分前，固應給予處分相對人陳述意見之
    機會或舉行聽證。惟「有下列各款情形之一者，行政機關得
    不予陳述意見之機會：……五行政處分所根據之事實，客觀
    上明白足以確認者。」行政程序法第103 條第5 款定有明文
    ，則行政機關如認符合上揭規定，自亦得不予原告陳述意見
    ，自難因此即認被告所為原處分有違行政程序法之重大瑕疵
    可言，又原告並非臺北縣政府97年6 月25日訴願決定之訴願
    申請人，亦非該訴願程序之當事人，該訴願決定未送達予原
    告，亦難認有何違法之處，併敘明之。
  (六)綜上所述，本件被告以原處分註銷系爭門牌並無違誤，訴願
    決定予以維持，亦無不合。原告徒執前詞，訴請如聲明所示
    ，為無理由，應予駁回。
  (七)本件事證已臻明確，兩造其餘之主張及陳述，核與本件判結
    決果不生影響，自無庸一一論述，附予敘明。
據上論結，本件原告之訴為無理由，爰依行政訴訟法第218 條、
第98條第1 項前段、民事訴訟法第385 條第1 項前段，判決如主
文。
中    華    民    國    98    年    7     月    16    日
                   臺北高等行政法院第四庭
                             審判長法  官  鄭小康
                                   法  官  林妙黛
                                   法  官  陳秀
上為正本係照原本作成。
如不服本判決，應於送達後20日內，向本院提出上訴狀並表明上
訴理由，如於本判決宣示後送達前提起上訴者，應於判決送達後
20日內補提上訴理由書（須按他造人數附繕本）。
中    華    民    國    98    年     7    月   16     日
                                   書記官  楊子鋒


司法院資訊處製作；財團法人民間司法改革基金會備份。
